【裁判字號】    98,上,1107
【裁判日期】    990427
【裁判案由】    拆屋還地
【裁判全文】
臺灣高等法院民事判決                  98年度上字第1107號
    上訴人即附  乙○○
    帶被上訴人              號.
    訴訟代理人  蔡文彬律師
                林明賢律師
    上  訴  人  丙○○(即志城.
    被上訴人即  大展電線電纜股份有限公司
    附帶上訴人
    法定代理人  甲○○
    訴訟代理人  林麗珍律師
                徐正坤律師
                林雅慧律師
上列當事人間拆屋還地事件，上訴人對於中華民國98年8月11日
臺灣桃園地方法院97年度訴字第985號判決提起上訴，被上訴人
並提起附帶上訴，經本院於99年3月30日言詞辯論終結，判決如
下：
    主  文
原判決主文第二項關於命上訴人乙○○按月給付之金額超過新台
幣參仟柒佰肆拾壹元部分、及主文第三項關於命上訴人乙○○給
付之金額超過新台幣貳拾貳萬肆仟肆佰陸拾元本息部分，及該部
分假執行之宣告，暨訴訟費用之裁判均廢棄。
上開廢棄部分，被上訴人在第一審之訴及假執行之聲請均駁回。
上訴人其餘上訴駁回。
被上訴人之附帶上訴駁回。
第一審訴訟費用及第二審上訴訴訟費用由上訴人乙○○負擔百分
之六十五，上訴人乙○○及上訴人丙○○共同負擔百分之十，餘
由被上訴人負擔；第二審附帶上訴訴訟費用，由附帶上訴人負擔
。
    事實及理由
一、上訴人丙○○未於言詞辯論期日到場，核無民事訴訟法第
    386條所列各款情形，爰依被上訴人之聲請，由其一造辯論
    而為判決。合先敘明。
二、被上訴人主張：坐落桃園縣龜山鄉○○○段大坑小段11-1地
    號土地（下稱系爭11-1地號土地）為伊所有，並與上訴人乙
    ○○所有坐落同所12-11地號土地（下稱12-11地號土地）相
    鄰。詎上訴人乙○○竟無權占用系爭11-1地號土地如原判決
    附圖編號A、B、D所示部分，面積依序為66平方公尺、140平
    方公尺及53平方公尺，總計259平方公尺，興建未保存登記
    之建物；復將其中位於原判決附圖編號D（坐落系爭11-2地
    號土地）及編號Ｈ（坐落12-11地號土地）所示之門牌號碼
    為桃園縣龜山鄉○○路○段666巷1-1號建物（下稱系爭1-1號
    建物）出租予上訴人丙○○開設「志城汽車修配廠」使用。
    經伊多次請求上訴人乙○○返還所占用部分之土地，均未獲
    置理，上開建物既係上訴人乙○○無權占用系爭11-1地號土
    地興建而原始取得，伊自得依民法第767條規定及不當得利
    之法則，請求上訴人乙○○拆屋還地，並返還不當得利，及
    請求上訴人丙○○返還所占用部分之土地等語。爰求為判決
    ：(一)上訴人乙○○應1.將系爭11-1地號土地上如原判決附圖
    編號Ａ、Ｂ及Ｄ所示部分之建物拆除，將土地返還被上訴人
    。2.給付被上訴人新台幣（下同）1,434,480元及自民事補
    充理由(二)狀繕本送達上訴人乙○○翌日（即民國97年11月13
    日）起至清償日止，按年息百分之5計算之利息。3.應自96
    年9月14日起至返還上開土地之日止，按月給付被上訴人
    23,908元。(二)上訴人丙○○應將系爭11-1地號土地如原判決
    附圖編號Ｄ所示部分返還被上訴人。
三、上訴人乙○○則在原審先以：原判決附圖編號Ａ、Ｂ、Ｄ所
    示土地上之未辦保存登記建物確為伊所興建，但伊並非無權
    占有系爭11-1地號土地。系爭11-1地號土地原為榮泰電線電
    纜公司（下稱榮泰公司）董事長吳榮輝所有，伊於65年8月
    18日與吳榮輝簽訂土地買賣契約書，向吳榮輝購買系爭11-1
    及同所12-12、12-10、11地號土地全部及12-11地號土地如
    原判決附圖編號E、I、H所示部分土地，因12-11地號土地為
    農地且為部分買賣，無法分割登記移轉，故伊乃與吳榮輝約
    定，由吳榮輝先將12-11地號土地所有權全部移轉登記予伊
    ，系爭11-1地號土地則僅先交付予伊使用，暫緩辦理所有權
    移轉登記，待12-11地號土地分割後，雙方再依契約互為移
    轉登記，故伊確非無權占用系爭11-1地號土地。至被上訴人
    取得系爭11-1地號土地所有權則係依73年8月28日與榮泰公
    司及其董事長吳榮輝訂定之讓與擔保契約。當時因榮泰公司
    向被上訴人借款，故約定由榮泰公司董事長吳榮輝提供系爭
    11-1地號、及同所11-2地號土地先借名並移轉登記予被上訴
    人公司前總經理蔡子純所有，並將同所12-13地號土地借名
    並移轉登記予被上訴人公司另一代表陳欲漢所有，以擔保被
    上訴人對榮泰公司之債權。嗣蔡子純再於80年間將系爭11
    -1地號、同所11-2地號移轉登記予被上訴人所有。故被上訴
    人自不得對上開讓與擔保契約之相對人即吳榮輝主張無權占
    有，而對於伊依據與吳榮輝間之買賣契約而占有系爭11-1地
    號土地，亦不得主張無權占有及不當得利。縱認被上訴人得
    對伊主張不當得利，惟查系爭11-1地號土地並未臨任何道路
    ，倘未與面臨道路之系爭12-11地號土地合併使用，土地利
    用價值甚低。而伊出租予上訴人丙○○之系爭1-1號建物係
    坐落11-1及12-11地號土地，全因有12-11地號土地之利用，
    始有較高額之租金，故被上訴人不能逕以伊向上訴人丙○○
    收取之租金為準比例計算，其據此計算請求之不當得利數額
    顯然過高等語，資為抗辯。嗣在本院則自認有無權占有被上
    訴人所有系爭11-1地號土地之事實，惟仍抗辯被上訴人請求
    返還之不當得利金額偏高，應予酌減等語。上訴人丙○○以
    ：伊係基於租賃契約占有系爭11-1地號土地，並非無權占有
    ，被上訴人不得要求伊遷出系爭11-1地號土地云云，資為抗
    辯。
四、原審判決上訴人乙○○應將坐落系爭11-1地號土地上如原判
    決附圖編號Ａ、Ｂ及Ｄ所示之土地上地上物拆除，將占用之
    土地返還被上訴人，且應給付被上訴人1,147,560元及自97
    年11月13日起至清償日止，按年息百分之5計算之利息；並
    應自96年9月14日起至返還上開土地之日止，按月給付被上
    訴人19,126元。上訴人丙○○應將如原判決附圖編號Ｄ所示
    之土地返還被上訴人。駁回被上訴人其餘之訴。上訴人就其
    等敗訴部分均提起上訴，並聲明：(一)原判決不利於上訴人部
    分廢棄。(二)上開廢棄部分，被上訴人在第一審之訴及假執行
    之聲請均駁回。被上訴人則提起附帶上訴，聲明：(一)原判決
    關於駁回附帶上訴人後開請求部分廢棄。(二)上開廢棄部分，
    附帶被上訴人乙○○應再給付附帶上訴人286,920元及自97
    年11月13日起至清償日止，按年息百分之5計算之利息；並
    應自96年9月14日起至返還系爭土地之日止，按月再給付附
    帶上訴人4,782元。
五、經查兩造均不爭執系爭11-1地號土地原為榮泰公司之董事長
    吳榮輝所有，且與上訴人乙○○所有12-11地號土地相鄰，
    嗣於73年9月17日以「買賣」為原因移轉登記予蔡子純，於
    80年3月18日以「買賣」為原因移轉登記予被上訴人；以及
    系爭1-1號建物係坐落原判決附圖編號D及Ｈ所示部分之土地
    ，面積各為53平方公尺及415平方公尺，併與其餘位於原判
    決附圖編號A、B（面積各為66及140平方公尺）所示部分土
    地上之建物，同為上訴人乙○○所興建，均未辦理保存登記
    ；暨上訴人乙○○自79年8月1日起即將系爭1-1號建物出租
    予上訴人丙○○供作志城汽車修配廠使用迄今，每月租金6
    萬元之事實，復有土地登記簿影本、土地登記謄本、地籍圖
    影本、勘驗筆錄、桃園地政事務所97年3月31日函及所附土
    地複丈成果圖暨房屋租賃契約書影本在卷可稽（原審訴字第
    985號卷第28頁、第53頁、第73頁至第75頁、第90頁、第116
    頁至第123頁及原審桃簡調字530號卷第67頁至第68頁），堪
    信為真實。至被上訴人主張上訴人係無權占有系爭11-1地號
    土地，上訴人乙○○復因而受有不當得利等語，雖經上訴人
    乙○○在本院自認有無權占有被上訴人所有之系爭11-1地號
    土地，但仍抗辯被上訴人主張之不當得利金額過高。經查：
（一）上訴人乙○○既自認有無權占有被上訴人所有之系爭11-1
      地號土地，則被上訴人請求上開地上物之起造人即上訴人
      乙○○將坐落系爭11-1地號土地上如原判決附圖編號Ａ、
      Ｂ及Ｄ所示部分之地上物拆除，將占用之土地返還被上訴
      人，即屬有據，應予准許。又如原判決附圖編號Ｄ所示之
      土地其上之系爭1-1號建物現為上訴人乙○○出租予上訴
      人丙○○所占有使用中，上訴人乙○○既無權占有系爭
      11-1 地號土地興建系爭1-1號建物，則上訴人丙○○使用
      該建物而占有原判決附圖編號Ｄ所示之土地亦係無權占有
      ，故被上訴人一併請求上訴人丙○○將系爭11-1地號土地
      如原判決附圖編號Ｄ所示部分返還被上訴人，亦屬有據，
      應予准許。
（二）按無法律上之原因而受利益，致他人受損害者，應返還其
      利益，民法第179條定有明文。又無權占有他人土地，可
      能獲得相當於租金之利益為社會通常之觀念（最高法院61
      年台上字第1695號判例參照）。本件上訴人乙○○無權占
      有系爭土地，並興建地上物，且有部分出租予上訴人丙○
      ○使用，既如前述，是被上訴人主張上訴人乙○○有無法
      律上原因而受有使用系爭11-1地號土地之利益，並致被上
      訴人受有相當於土地租金之損害，即為可取。故被上訴人
      依不當得利之法則，請求上訴人乙○○賠償其相當於租金
      之不當得利，亦屬有據。惟查被上訴人主張以上訴人乙○
      ○、丙○○間之租賃契約（下稱系爭租約）所約定租金即
      每月6萬元為基準，再按上訴人乙○○占用土地之面積（
      即259平方公尺）與系爭1-1號建物總面積（乙○○自承為
      650平方公尺）之比例，計算上訴人就系爭11-1地號土地
      每月可得相當於租金之不當得利為23,908元（其計算式為
      ：60,000元×259/650＝23,908元，元以下四捨五入）。
      惟為上訴人乙○○所否認，並以前揭情詞置辯。經查系爭
      租約所約定之租賃物並非僅為土地，乃包含房屋及該房屋
      所坐落之基地，其租金之對價並非僅在土地之利用，尚包
      括房屋之使用，且房屋使用效益比重應較土地為大。更者
      ，系爭1-1號建物雖有出租供經營廠房之營業使用，但其
      餘如原判決附圖編號Ａ及Ｂ所示部分之建物，並未做相同
      使用，故上訴人乙○○就各該部分占用土地之得利內容並
      不相同，是被上訴人主張計算上訴人乙○○之不當得利，
      應以系爭租約之每月租金為基準，再依出租之建物總面積
      及上訴人乙○○占有系爭11-1地號土地之全部面積比例，
      據以計算之方式，並不能確實反應土地遭占用各該部分之
      具體得利情狀，且有失平允。從而，被上訴人所為此部分
      之主張，即非可取。次按房屋租金之數額，除以基地申報
      地價為基礎外，尚須斟酌基地之位置，工商業繁榮之程度
      ，暨房屋本身具有之經濟效益所產生之經濟價值等項，以
      為決定。又以房屋租金核計不當得利時，如土地及房屋所
      有權人不同時，除審酌土地之價值外，亦應審酌房屋所有
      權人就增加房屋效能所支出之費用及成本，始符比例原則
      。經查系爭1-1號建物係上訴人乙○○出資興建，其基地
      坐落11-1地號土地之面積為53平方公尺，坐落12-11地號
      土地之面積為415平方公尺，並均由乙○○按年繳納房屋
      稅，而上訴人丙○○承租系爭1-1號建物，除使用建物之
      結果而當然使用到基地外，其承租之效益範圍主要在建物
      之遮風避雨及開廠營業，故就系爭1-1號建物占用系爭
      11-1地號土地之不當得利之計算，如依被上訴人所稱應以
      系爭租約之租金為準計算，則本院認應先按建物與基地之
      利用效益比例2：1計算基地之每月租金即為2萬元（其計
      算式為：60,000元×1/3＝20,000元）。再依系爭1-1號建
      物占用11-1地號土地之面積53平方公尺，占全部基地面積
      之比例即468分之53（按全部基地面積為：53平方公尺+系
      爭建物占用12-11地號土地面積415平方公尺＝468平方公
      尺）計算之。故關於上訴人乙○○占用系爭11-1地號如原
      判決附圖Ｄ所示部分之不當得利，應為每月2,265元。至
      其餘占用部分即如原判決附圖編號Ａ及Ｂ所示部分之建物
      ，因未供作出租營業使用，自不得比照上開編號Ｄ建物之
      不當得利計算金額。而應按土地法第105條準用第97條規
      定計算其相當於租金之不當得利。經查系爭11-1地號土地
      業經桃園縣政府編為林口特區都市計畫範圍內(見桃園縣
      政府城鄉發展處網頁，屬公眾得周知者)，為城市地方。
      其地目雖編為「建」，價值相對較高，但其坐落之位置係
      桃園縣龜山鄉○○路○段，與四周並無既成道路可供對外
      聯絡通行，目前必須借道仰賴其旁12-11地號土地對外聯
      絡，且其附近雖有一電子公司、廟宇，但並無學校或其他
      較具經濟效能之商家或店面，亦無便利之交通及公共設施
      （見原審桃簡調字第530號卷第67頁至第68頁之勘驗筆錄
      及第70頁之土地複丈成果圖）。故關於上訴人乙○○占用
      原判決附圖編號Ａ及Ｂ所示部分土地之不當得利損害金，
      應以按系爭11-1地號土地申報地價1,440元總額年息6%計
      算為適當（見原審訴字第985號卷第53頁土地登記謄本所
      載之申報地價），即每月不當得利為1,476元（其計算式
      為：1,440元×0.06×【編號Ａ占用面積66平方公尺+編號
      Ｂ占用面積140平方公尺】÷12＝1,476元，元以下四捨五
      入）。又被上訴人主張上訴人乙○○應返還之不當得利範
      圍為自96年9月14日起至返還土地之日止，按月給付伊相
      當於租金之不當得利；及自96年9月14日前5年內相當於租
      金之不當得利，均為上訴人乙○○所不爭執，則依據上開
      基準計算結果，被上訴人請求上訴人乙○○自96年9月14
      日起至返還土地之日止，按月給付3,741元（其計算式為
      ：原判決附圖編號Ａ及編號Ｂ部分之不當得利1,476元+編
      號Ｄ部分之不當得利2,265元＝3,741元）；及上訴人乙○
      ○應返還5年之不當得利224,460元（其計算式為：3,741
      元×12月×5年＝224,460元），均屬有據，應予准許，逾
      此範圍之主張，則屬無據，不應准許。
六、綜上所述，被上訴人請求上訴人乙○○應將坐落系爭11-1地
    號土地上如原判決附圖編號Ａ所示，面積66平方公尺、Ｂ所
    示，面積140平方公尺及Ｄ所示，面積53平方公尺部分之地
    上物拆除，將各該部分之土地返還予被上訴人；並應自96年
    9月14日起至返還土地之日止，按月給付被上訴人3,741元；
    暨給付96年9月14日前5年內相當於租金之不當得利224,460
    元，及自民事補充理由(二)狀繕本送達翌日即97年11月13日（
    見原審訴字第985號卷第132頁之書狀）起清償日止，按年息
    百分之5計算之利息；上訴人丙○○應將如原判決附圖編號
    Ｄ所示，面積53平方公尺部分之土地返還被上訴人，洵屬有
    據，應予准許。逾此範圍之請求，則屬無據，不應准許。從
    而，原審就上開應予准許部分，所為上訴人敗訴之判決，並
    無不合。上訴論旨指摘原判決此部分不當，求予廢棄改判，
    為無理由；就上開不應准許部分，關於命上訴人給付之範圍
    超過本判決主文第一項所示之金額部分，所為上訴人敗訴之
    判決，則有未洽。上訴論旨指摘原判決此部分不當，求予廢
    棄改判，為有理由。至關於駁回被上訴人超過原判決主文第
    二項及第三項所示金額外請求之判決，並無不合，被上訴人
    附帶上訴論旨指摘原判決此部分不當，求予廢棄改判，為無
    理由。
七、兩造其餘之攻擊或防禦方法，及未經援用之證據，經本院斟
    酌後，認為均不足以影響本判決之結果，爰不再逐一詳予論
    駁，併此敘明。
八、據上論結，本件上訴為一部有理由，一部無理由，附帶上訴
    為無理由，依民事訴訟法第450條、第449條第1項、第463條
    、第385條第1項前段、第79條、第85條第1項前段、第78條
    ，判決如主文。
中    華    民    國    99    年    4    月     27    日
                    民事第十六庭
                        審判長法  官  王聖惠
                              法  官  呂淑玲
                              法  官  謝碧莉
正本係照原本作成。
丙○○不得上訴。
如不服本判決，應於收受送達後20日內向本院提出上訴書狀，其
未表明上訴理由者，應於提出上訴後20日內向本院補提理由書狀
（均須按他造當事人之人數附繕本）上訴時應提出委任律師或具
有律師資格之人之委任狀；委任有律師資格者，另應附具律師資
格證書及釋明委任人與受任人有民事訴訟法第466條之1第1項但
書或第2項（詳附註）所定關係之釋明文書影本。
中    華    民    國    99    年    4     月    29    日
                              書記官  李翠齡
附註：
民事訴訟法第466條之1（第1項、第2項）：
對於第二審判決上訴，上訴人應委任律師為訴訟代理人。但上訴
人或其他法定代理人具有律師資格者，不在此限。
上訴人之配偶、三親等內之血親、二親等內之姻親，或上訴人為
法人、中央或地方機關時，其所屬專任人員具有律師資格並經法
院認為適當者，亦得為第三審訴訟代理人。

司法院資訊處製作；財團法人民間司法改革基金會備份。
